臺灣高等法院刑事判決　　　　　 95年度重上更(三)字第194號
上　訴　人　臺灣桃園地方法院檢察署檢察官
被　　　告　甲○○
選任辯護人　陳文雄律師
被　　　告　丁○○
　　　　　　乙○○
上二人共同
選任辯護人　戴文進律師
上列上訴人因被告等傷害致死案件，不服臺灣桃園地方法院88年
度訴字第146號，中華民國88年11月17日第一審判決（起訴案號
：臺灣桃園地方法院檢察署87年度偵字第17756號），提起上訴
，經判決後，由最高法院第三次發回更審，本院判決如下：
    主  文
原判決撤銷。
甲○○、丁○○、乙○○被訴「逼迫賴正峰飲用大理石之保養液
」傷害致死部分無罪。
其餘被訴傷害部分公訴不受理。
    理  由
一、公訴意旨略以：被告丁○○、甲○○、乙○○三人均任職於
　　桃園縣桃園市○○路99號8樓中國城ＫＴＶ酒店，分別擔任
    現場主任及服務生職務，於民國87年11月22日凌晨零時許，
    賴正峰邀集謝治諭及其他不詳姓名之人，一同至上開ＫＴＶ
    酒店為謝某慶生，眾人一同唱歌至凌晨三時許，總計消費金
    額新台幣（下同）13000餘元，賴正峰稱由其付賬，要眾人
    先行離去，詎料賴正峰所有之中國信託商業銀行及美國銀行
    之信用卡，因超過信用額度均遭停用，無法刷卡付賬，賴某
    打電話聯絡親朋，亦無人代為出面付賬，嗣後至上午10 時
    許，被告丁○○、甲○○、乙○○三人要求賴正峰偕同回家
    取款，至同縣龜山鄉○○○路313巷28號4樓賴某家中，然賴
    某父母亦表示無錢支付，丁○○等三人又將賴正峰帶回ＫＴ
    Ｖ酒店，賴正峰繼續打電話聯絡親朋付賬，至12時許，丁○○等三人要求賴正峰繼續聯絡親朋前來付款，賴正峰不予理
    會，丁○○等三人基於共同犯意聯絡，憤而聯手以拳頭毆打
    賴某，賴正峰遂出手反抗，丁○○遂持木棍、乙○○持木板
    條、王某持黑色棒球棒，聯手毆打賴正峰，致其受有右前臂
    外側、右手掌及右手指廣面性鈍性傷，右側前臂骨折之傷害
    ；三人制服賴正峰後，又共同承前之概括犯意，共同脫掉賴
    正峰鞋子，由乙○○持木板條毆打其兩側腳背及腳底部，並
    逼迫賴正峰飲用清潔包商黃議得所攜帶來寶特瓶裝清潔大理
    石之保養液，其後賴正峰嘔吐，丁○○等三人始覺異狀，聯
    絡賴正峰父母到場，並於同日下午3時許，將賴正峰送醫急
    救，急救無效，延至下午4時30分許，因腐蝕性液體致胃食
    道黏膜出血及腎衰竭死亡，案經檢察官相驗及桃園縣警察局
    桃園分局報請偵辦，因認被告被告丁○○、甲○○、乙○○
    三人均係犯刑法第277條第2項之傷害致死罪嫌云云。
二、按犯罪事實應依證據認定之，無證據不得認定其犯罪事實；
　　又不能證明被告犯罪者，應諭知無罪之判決，刑事訴訟法第
  　154條第2項、第301條第1項分別定有明文；次按刑事訴訟上
    證明之資料，無論其為直接證據或間接證據，均須達於通常
    一般之人均不致於有所懷疑，而得確信其為真實之程度，始
    得據為有罪之認定，若其關於被告是否犯罪之證明未能達此
    程度，而有合理性懷疑之存在，致使無從形成有罪之確信，
    根據「罪證有疑，利於被告」之證據法則，即不得遽為不利
    被告之認定（最高法院76年度台上字第4986號判例意旨參照
    ），其以情況證據（即間接證據）斷罪時，尤須基於該證據
    在直接關係上所可證明之他項情況事實，本乎推理作用足以
    確證被告有罪，方為合法，不得徒憑主觀上之推想，將一般
    經驗上有利被告之其他合理情況逕予排除，此觀諸最高法院
    32 年度上字第67號判例意旨亦甚彰明。
三、公訴人認被告丁○○、乙○○、甲○○涉犯刑法第277條第2
    項之傷害致死罪嫌，無非以被害人賴正峰之父丙○○、證人
    黃議德之證言，及被害人賴正峰確因飲用清潔大理石之保養
    液中毒身亡，而該保養液有刺鼻味道，常人即使誤食亦不致
    飲用巨量，必會吐掉，參酌賴正峰受傷情形嚴重，應係受被
    告等人脅迫飲用巨量上述毒液致死為主要論據。訊據被告丁○○、乙○○、甲○○固坦承於87年11月22日，有在中國城
    ＫＴＶ任職，因向至店內消費賴正峰催討帳款而分持木棍、
    木棒、木條毆打賴正峰，使賴正峰身體受有廣面性鈍性傷于
    右前臂外側，右手掌及右手指（二、三指有擦傷）、廣面性
    鈍性傷于兩側腳背及腳底、右側前臂骨折等多處鈍性傷等傷
    害，及賴正峰確係於該日在中國城ＫＴＶ內飲用包商黃議德
    所帶來之大理石保養液中毒身亡等事實不諱，然堅決否認有
    檢察官所指之傷害致死犯行，均辯稱：因為賴正峰說他口渴
    ，他說要喝水，我們就給他喝水，是他自己到櫃檯取水飲用
    的，沒有強灌他大理石保養液，也不知他是如何喝到大理石
    保養液的，後來他父母親到公司時，還與他父母正常交談債
    務問題，也沒有發現賴正峰有何異狀，到了下午，他父母說
    他身體不舒服，我們也幫忙叫救護車將他送醫，醫護人員說
    賴正峰可能是中毒，還在現場幫忙找他喝的可疑液體給醫院
    化驗想要救他，沒必要為了三萬元之帳款逼他喝毒液等語。
四、經查：
　(一)被告丁○○、乙○○、甲○○於87年11月間均任職於上址桃
  　園市之中國城ＫＴＶ，於87年11月22日凌晨時分，因不滿賴
    正峰至店內消費故不付款，且經一再催討，見賴正峰均無立
    即付款之意，被告丁○○、乙○○、甲○○三人即共同毆打
    賴正峰，使賴正峰身體受有上開傷害；迨至87年11月22日中
    午時分，賴正峰之父母丙○○、賴玉花至店內與被告三人再
    協商債務問題，至下午2時多仍無結果，惟此時丙○○、賴
    玉花發覺賴正峰身體狀況有異，於下午2時30分許即將賴正
    峰以救護車送至桃園市敏盛醫院急救，至同日下午4時30分
    許，賴正峰即因腐蝕性液體致胃食道黏膜出血及腎衰竭死亡
    等事實，為被告三人所是認，核與證人即賴正峰之父丙○○
    於原審所述及本院審理時所證情節相符（見原審卷第38、45
    、92頁，本院更三審卷54、55頁），復有臺灣桃園地方法院
    檢察署相驗屍體證明書、驗斷書、解剖筆錄（以上均見相驗
    卷10-15、18頁）、敏盛綜合醫院88年5月14日88敏法字第
    0504 號函送之賴正峰病歷影本（見原審卷第56-44頁）等件
    在卷足資佐證。且本案經法務部法醫研究所鑑定其死因結果
    ，死者賴正峰固有廣面性鈍性傷于右前臂外側，右手掌及右
    手指（二、三指有擦傷）、廣面性鈍性傷于兩側腳背及腳底
    、右側前臂骨折等多處鈍性傷，但都不足以造成死亡，而係
    因吞食不明液體而造成出血性食道胃粘漠的出血性病灶及腎
    小管壞死致死，確認因腐蝕性液體致胃食道粘膜出血及腎衰
    竭死亡，有該所（87）法醫所醫鑑字第1189號鑑定書一件在
    卷可按（見87年偵字第17756號卷第62-68頁）。是被告三人
    於上開時地有毆打賴正峰，使其身體受有上述傷害，但賴正
    峰係於同日因飲用腐蝕性液體造成出血性食道胃粘膜的出血
    性病灶及腎小管壞死而中毒致死。此部分之事實堪予認定。
  (二)再關於賴正峰究係飲用何種腐蝕性液體而中毒致死，經查：
  　(1)原審曾函請法醫研究所就所保存之賴正峰解剖臟器加以比
    　對所食入毒液之成分，經該所函覆：「所保存臟器係經固
      定液、酒精及二甲苯處理，包埋成臘塊，所以無法再予比
      對食入的清潔液成分」，有該所88年8月2日法醫所八八文
      理第0934號函可稽（見原審卷第123頁）；且本案僅有原
      先盛裝證人黃議德所有大理石保養液之強酸液體空瓶一只
      扣案（此部分詳如下述）。是本院自無法再以科學鑑驗方
      法查知賴正峰所飲用毒液之確實成分，僅能憑卷證加以綜
      合判斷。
  　(2)而依被告甲○○於本院前審時所稱：「醫護人員在一樓翻
    　賴正峰眼睛後說，他有中毒現象，問我他是否有喝到什麼
      東西，一定要找到那種東西，以便做適當的急救，後來乙○○找到一瓶有點酸酸刺鼻味道的水，他拿給我，我倒了
      一杯拿到停車場給賴正峰父親送去醫院」等語（見本院更
      二審卷第39頁背面）；於本院審理時再稱：「救護車來後
      醫護人員有檢查死者當場就對我們三人說死者很像是中毒
      現象，丁○○坐救護車與死者一起就醫，我和乙○○就到
      八樓現場去找死者有無喝到什麼東西，因為死者在這個過
      程中只有喝水，我們也有喝水大家都沒有吃東西，乙○○
      就在櫃台上的旁邊發現一瓶礦泉水的保特瓶，瓶蓋沒有蓋
      ，乙○○就拿過來給我看，瓶子剩下約半瓶，我們二人聞
      了一下有點酸味，我們就懷疑是否死者是喝下這瓶液體，
      乙○○就把它倒出一小杯，我拿下去剛好看到死者的父親
      ，我就對死者的父親說死者可能是喝這東西，他父親就拿
      這個去醫院。」等語；及被告乙○○於本院審理時亦稱：
      「是我先在櫃台上發現礦泉水的，我記得還剩八分滿，味
      道刺鼻，我倒出來一小杯交給甲○○」等語（以上均見本
      院更三審卷第22頁背面、第23頁95年11月23日準備程序筆
      錄）。復參以死者賴正峰之父丙○○於偵查及原審中所稱
      ：「（賴正峰送醫時）我到停車場時有一個人拿了一杯水
      給我說他就是喝了這東西，．．．到醫院時我有拿那杯水
      給醫院化驗，醫院說是強酸」（見相驗卷第3頁87年11月
      23 日訊問筆錄）、「我有拿清潔液給敏盛醫院的余醫師
      ，他們有也交一小瓶清潔液給我，我有交給警察」（見原
      審卷第110頁正面、背面88年6月30日筆錄）等語，與被告
      乙○○、甲○○所述上開情節亦大致相符。雖敏盛醫院於
      原審時曾函覆：「查賴正峰於87年11月22日來本院急診時
      家屬是否曾交一杯液體供本院化驗，因無病歷無記載，所
      以無從查核」，有該院88敏法字第0805號函一份可稽（見
      原審卷第125頁）。惟依桃園縣警察局桃園分局於原審時
      所函覆：「案發時丙○○確有交付一小瓶液體予承辦警員
      沈介崇，嗣於解剖屍體時，交由法醫攜回化驗」，有該局
      88年8月2日桃警分刑字第23060號函一份可稽（見原審第
      122頁）；及就該瓶警員交予法醫之液體成分為何，經原
      審向法醫研究所函查結果：「送鑑液體已用罄，無法檢還
      」、「所送鑑的液體係強酸物，加上死者解剖時有出血性
      胃、食道糜爛，所以與其死因有關」，有該所88年8月24
      日法醫所八八文理字第1095號函、88年10月8日法醫所八
      八文理字第1390號函各一份在卷可稽（見原審卷第126、
      129頁）；復參酌當日為賴正峰急救之醫師余清圳於原審
      時證稱：急救時，第二次為賴正峰插鼻胃管時有大量鮮血
      ，表示他的胃有內出血，我們檢查他的血液有偏呈酸血症
      ，．．．（如果喝液要多久才會造成酸血症？）半個小時
      就吸收了。（如何造成酸血症？）除了強酸液體，中性酸
      度的液體便可造成酸血症等語（見原審卷第89頁背面－90
      頁正面88年6月8日訊問筆錄）。綜上，本案雖未將當時死
      者賴正峰所飲用之物質直接扣案加以化驗而確認成分，惟
      綜核上開卷證所示，可推認死者賴正峰所飲用致死之腐蝕
      性液體，應係置放於中國城ＫＴＶ內之某強酸液體無誤。
    (3)又扣案之保特瓶空瓶1只係警方於案發在現場所取得，被
      告甲○○於原審時供稱：當時救護人員說死者有中毒現象
      ，我就和乙○○上樓找到扣案之保特瓶（內裝藥劑），用
      免洗杯裝一杯交給丙○○等語（見原審卷第46頁88年4 月
      23日勘驗筆錄）；於本院審理時，再經本院提示扣案保特
      瓶空瓶1只予被告乙○○、甲○○，二人均稱：因警察來
    　時，伊二人均不在場，不能確定是不是同一瓶強酸，但外
      觀很像，也是同一品牌的礦泉水瓶子等語（見本院更三審
      卷第24頁）。再參以證人黃議德於警詢時所陳：我負責中
      國城ＫＴＶ石材地板保養工作，於11月22日上午9時左右
      開始工作，（經現場目視及嗅味道）警方在現場取回之小
      保特瓶是我的沒錯，是我當日要清潔地板用的藥水（見偵
      卷第28頁87年11日22日警詢筆錄），．．．警方扣案的小
      保特瓶是我本來就裝好帶去施工現場，因該原料是一大桶
      ，我為攜帶及工作方便，才裝小瓶帶著去工地，我知道有
      人誤喝藥水送醫，店內的人有倒一些送去醫院化驗（見偵
      卷第29頁87年11日23日警詢筆錄）等語。可知，死者賴正
      峰最有可能飲用者即係原先盛裝於扣案之保特瓶內，由證
      人黃議德帶去案發現場欲供其保養清潔地板之藥劑。
    (4)再證人黃議德所有上開地板保養液係明尼蘇達礦業製造股
      份有限公司所製造，該公司之產品工程師羅靖毅於原審時
      到庭證稱：其公司所生產的大理石清潔液是強酸物質，ｐ
      ｈ值達２等語（見原審卷第109頁88年6月30日審判筆錄）
      ，並有該公司所出具之關於該保養液之物質安全資料一份
      在卷可稽（見原審卷第78-87頁）。是證人黃議德於案發
      當日所攜帶盛裝於扣案保特瓶內之地板保養液確為強酸物
      質，亦與本院前述依調查結果，判斷死者賴正峰係因飲用
      強酸液體致死一節相符。益證死者賴正峰確係於上開時地
      因飲用證人黃議德所有盛裝於扣案保特瓶內之地板保養液
      之強酸液體致死。
  (三)被告丁○○、乙○○、甲○○雖於案發當時因向死者賴正峰
    催討帳款，且共同毆打賴正峰成傷，及賴正峰最後因飲用證
    人黃議德所有放置於ＫＴＶ現場之強酸地板保養液致死，已
    如上述。惟被告三人自始均否認有以強灌或逼迫飲用方式強
    令賴正峰飲用上開強酸之地板保養液，經查：
    (1)依證人即賴正峰之父丙○○於本院審理時到庭所證：確認
      於87年11月22日中午12點半到至1點之間，伊與其妻賴玉
      花共同到達案發ＫＴＶ現場，到達現場後，伊與被告等人
      談帳款問題，賴玉花均在照顧賴正峰，到了下午2點以後
      還在談債務問題，賴玉花發現賴正峰身體很不舒服，才送
      醫急救等語（見本院更三審卷第54-55頁）。而依賴玉花
      於原審時所述：「（我到了後），賴正峰跟我講肚子痛，
      約我到了半小時後，他還跟我要水喝，．．．他沒有講有
      人強灌他東西」（見原審卷第38頁88年3月30日筆錄）、
      「（在現場時）賴正峰說口渴，有人拿飲料給他喝」（見
      原審卷第45頁背面88年4月23日筆錄）、「我兒子有跟我
      說喝一杯水肚子痛，．．．他沒有講有人強灌他水」（見
      原審卷第91頁正面88年6月8日筆錄）等語。是依丙○○、
      賴玉花所述，死者賴正峰應係於其父母於中午12點半到至
      1 點之間到達ＫＴＶ前身體已經不適，並參以賴正峰確實
      有向其母賴玉花陳述之前有喝一杯水肚子痛等語，可推知
      死者賴正峰應係在父母到達以前即已因飲用上開證人黃議
      德所帶來之強酸地板保養液而中毒。復參酌證人黃議德上
      開述其係在是日上午9時左右到達現場工作，因此，死者
      賴正峰飲用該強酸地板保養液之時間應係在上午9時至下
      午1時之間。
    (2)而依常情判斷，倘被告丁○○、乙○○、甲○○係強灌被
      害人賴正峰喝下該強酸保養液，被害人應有所掙扎，並於
      口嘴周圍留下為強酸液物質侵蝕之噴濺受傷痕跡才是。惟
      參以本案經法務部法醫研究所鑑定結果，以肉眼觀察，關
      於死者賴正峰所受外傷，其嘴唇內側有潰瘍（上及下），
      外表無噴濺痕一節，有法務部法醫研究所（八七）法醫所
      醫鑑字第1189號鑑定書一件在卷可稽（見偵卷第66頁）。
      是賴正峰臉部之口嘴周圍未如其嘴唇受有潰瘍或曾受受強
      酸物質侵蝕之噴濺痕跡，復參以賴玉花於原審時所述，賴
      正峰於送醫前，猶與母親賴玉花在現場共處1個多小時，
      其有向賴玉花稱因口渴，有人拿一杯給他喝，喝了以後肚
　　　子痛，沒有說有人強灌他喝等情，應認被告丁○○、乙○○、甲○○確實未以強灌方式使賴正峰吞食強酸地板保養
　　　液，被告三人此部分辯解，尚與事實相符，可堪採信。
    (3)被告三人雖未以強灌方式使賴正峰吞食上開強酸地板保養
      液，惟公訴人以被告三人已將賴正峰毆打受傷，賴正峰應
      係於痛苦至難當情形下，受被告等人脅迫而飲用巨量上有
      具腐蝕性液體致死云云。然被告三人自警詢始及歷次偵審
      程序中均否認有以脅迫方式強令賴正峰飲用本案之強酸地
      板保養液；且依上述賴玉花於原審時所述，賴正峰於其父
      母到達ＫＴＶ後猶與母親賴玉花共處1個多小時，其有向
      賴玉花稱因口渴，有人拿一杯給他喝，喝了以後肚子痛，
      沒有說有人強灌他喝各情觀之，若賴正峰真有被脅迫飲用
      毒液，其於送醫前已向賴玉花稱：「口渴、喝了一杯水、
      肚子痛」等語，而竟完全未提及有被強迫飲用有毒液體及
      要求送醫，亦顯與常情不符，公訴人徒以被告三人有毆打
      賴正峰成傷，即推認賴正峰係被脅迫飲用該強酸地板保養
      液，尚嫌率斷。再衡情被告三人與死者素不相識，彼此間
      並無深仇大恨，因渠等係ＫＴＶ員工，故向賴正峰催討是
      日在ＫＴＶ之消費帳款3萬1千餘元，雖其有共同毆打賴正
      峰成傷，惟渠等目的仍在催討帳款，期間並一再命賴正峰
      連絡家人、朋友付款，尚難認被告等有對賴正峰下此毒手
      之動機。再參以該地板保養液係證人黃議德於當日帶來工
      作所用始出現在場，非被告等所能預見；證人黃議德又將
      之以一般之市面上礦泉水飲用水分之小保特瓶盛裝，僅自
      外觀亦難辨識其種類及毒性，且該等地板保養液藥劑係專
      業所用，依卷證所示，亦無證據證明被告三人明知該等地
      板保養液之成分及毒性，自亦難以賴正峰因有在現場飲用
      該強酸地板保養液死亡，即推認賴正峰係受被告三人脅迫
      而飲用。
    (4)又該強酸地板保養液係證人黃議德於當日上午9時左右帶
      至現場欲供其清潔保養大理石地板所用，已如上述。而依
      證人黃議德歷次所述：「當日我從店後段開始施工，將所
      要用的藥水放在該店大廳地板上」（見同上偵卷第28 頁
      87年11月22日警詢筆錄）、「那藥品我放在大廳櫃台旁邊
      的角落」（見相驗卷第6頁87年11月23日偵查訊問筆錄
      ）、「藥水我放在電視機前沙發旁邊，藥水是大理石的淨
      化保養，是透明色（沈澱後），沒有沈澱是乳白色，味道
      會有一點，聞起來有一點噁心，．．．我12點出來時有看
      見死者坐電視機旁離藥水蠻近的」（見原審卷第36-37頁
      88年3 月30日筆錄）、「死者是在沙發旁邊，即是在我所
      放置清潔劑之瓶罐之走廊與吧台邊，清潔劑倒在地板上沒
      有任何反應。我在現場看到死者二次，第一次他在打電話
      ，第二次將近13時，他坐在地板上看電視，當時我在施工
      」（見原審卷第44頁88年4月23日筆錄）、「我將藥水擺
      在前廳沙發旁邊，後來我帶去擺在ＫＴＶ前廳沙發旁地上
      的藥水不見了，死者喝藥水時我不在場，．．．當天沒有
      用到藥水，後來要用時有叫員工去找，沒有找到」（見本
      院更一審卷第29頁92年2月25日筆錄）、「上次調查庭後
      我回去想想，保養大理石清潔液我是事先在我倉庫稀釋，
      稀釋比例是清潔液1、水5，稀釋後再帶去ＫＴＶ，．．．
      聞起來有一點澀澀的味道」（見本院更一審卷第53頁92年
      7月1日筆錄）等語。另與證人黃議德於當日共同至ＫＴＶ
      工作之證人施宏昌於原審時證稱：當時有帶一瓶藥水去現
      場，當時黃議德放在大片地板的櫃台地面，那藥水透明，
      有味道等語（見原審卷第35頁88年3月30日筆錄）。是上
      開證人黃議德、施宏昌之證言可知，該強酸地板保養液雖
      係置放於地面上，惟賴正峰就在坐或站附近的沙發，離該
      保養液距離很近，而保養液又係盛裝於市面上一般礦泉水
      之小保特瓶內，外觀無法辨識，於有沈澱物時亦係呈透明
      狀態，極近似於一般飲用水，則不論係被告等人拿取予賴
      正峰飲用或賴正峰本人自行取用，均非無誤認為一般飲用
      水而誤飲之可能。再依證人黃議德所述，本案強酸地板保
      養液已經其摻水以1:5之比例稀釋，是雖仍有異味，應尚
      不致達濃烈刺鼻程度，再參以賴正峰前一日晚上在ＫＴＶ
      內消費時確有飲用酒類，又經被告等人毆打成傷且一夜未
      眠，則賴正峰於極度疲累、口渴及受傷疼痛情形下，一時
      精神不濟而未察覺該異味仍加以飲用，並非不可能之事。
      又公訴意旨謂：該保養液若經誤食，亦不致飲用巨量，賴
      正峰係受脅迫飲用巨量致死云云，惟依被告乙○○於本院
      審理時所述，其最初在櫃所發現之一瓶可疑強酸液約還
      剩八分滿等語（見本院更三審卷第23頁正面），再參酌丙○○所述及卷附武陵派出所警員沈介崇之報告（見原審卷
      第123頁），丙○○除交付一杯液體予醫生外，當日尚另
      有交付一瓶液體予警員沈介崇，由警方再交予法醫；是本
      案盛裝於小瓶裝保特瓶保養液一瓶，經賴正峰飲用後，猶
      能再取出剩餘部分交予醫院、警方，及參酌上述賴玉花所
      稱賴正峰係向其說喝了「一杯水」就肚子痛等情觀之，賴
      正峰所飲用之本案強酸地板保養液應僅為「一杯」即幾口
      之量而已。據此推認，賴正峰雖有飲用本案強酸地板保養
      液致死，惟其飲用之量非多，可能只是幾口之量而已，應
      不致達公訴人所指「巨量」之程度；再參前所述，該保養
      液已經與水以1比5比例稀釋，異味已經沖淡，且賴正峰當
      時己極度疲累、口渴，身體並受傷疼痛，其一時未察覺該
      異味而仍自行飲用本案強酸地板保養液數口以致中毒，因
      自己及在場之被告三人、父母等旁人均未察覺其誤飲毒液
      ，而延誤二小時以上始送醫以致死亡，至為可能，自不能
      以賴正峰確實中毒死亡即謂其飲用「巨量」毒液，公訴人
      以賴正峰不可能誤飲巨量毒液致死，定係被逼迫而飲用一
      節，尚有誤會。又除證人黃議德、施宏昌有在現場施工外
      ，依證人即該ＫＴＶ監工張緯川、股東游文昇於原審時所
      證，該二人亦於是日中午左右亦現場有看到被告三人與死
      者賴正峰在談欠帳問題（均見原審卷第37頁88年3月30日
      筆錄），可知，現場亦係一開放空間，而當日有看到賴正
      峰之證人黃議德、游文昇、張緯川所述，亦均未指稱被告
      三人有脅迫賴正峰飲用該強酸地板保養液。復參酌上開法
      醫研究所鑑定報告就本案死因看法亦指出：死者口嘴周圍
      無噴濺痕，無法排除誤食（強酸腐蝕性液體）之可能性（
      見偵卷第67頁），且無亦無證據證明被告丁○○、甲○○
      、乙○○等三人中，有何人拿取強酸地板保養液予賴正峰
      飲用，則被告三人所辯：賴正峰有說他口渴要喝水，我們
      就讓他喝水，是賴正峰自己拿水喝的，可能是他自己喝到
      中毒的，都沒有逼他喝保養液中毒一節，即非完全不可採
      信。
    (5)再關於賴正峰送醫之過程，自被告三人及丙○○歷次所述
      ，係賴玉花在下午2時以後發現賴正峰身體不適須立即送
      醫，告知猶在與被告等人商談帳款問題之丙○○，丙○○
      再告知被告等人，並即由ＫＴＶ內職員叫救護車將賴正峰
      送醫，被告丁○○尚隨賴玉花一同搭乘救護車，而救護車
      上救護人員當場有稱賴正峰可能是中毒，被告乙○○、甲○○並即在現場櫃尋得疑以為證人黃議德所攜之保養液
      ，並倒出一杯，拿到ＫＴＶ之停車場，交予正要自行前往
      醫院之丙○○等各節觀之，被告三人於丙○○、賴玉花稱
      應將賴正峰送醫後，並未阻止，且積極協助，被告乙○○
      、甲○○並立即在現場尋得可疑強酸液體交予正要去醫院
      之丙○○供醫院他驗。依經驗法則判斷，若被告三人有以
      脅迫方式令賴正峰飲用毒液，則渠等於見賴正峰不支送醫
      急救時，應即畏罪心虛，速湮滅罪證才是，焉有猶積極協
      助救治，且主動尋找交出可疑強酸液體予賴正峰之父親供
      化驗之理？益證被告等所辯：是賴正峰自己口渴拿水喝的
      ，沒有逼他喝保養液中毒一節，應可採信。至被告三人於
      本院更一審時經送法務部調查局測謊結果，被告三人就
      賴正峰未遭人灌食清潔藥水；賴正峰係自行飲用清潔藥
      水等二問題，經測試均呈情緒波動之反應，研判均有說謊
      ，有該局92年5月27日調科參字第09200168380號測謊報告
      書一紙在卷可憑（見本院更一審卷第41頁）。惟測謊鑑定
      ，係依一般人在說謊時，會產生遲疑、緊張、恐懼、不安
      等心理波動現象，乃利用測謊儀器將受測者之上開情緒波
      動反應情形加以紀錄，用以判別受測者所供述之真實性，
      倘受測者愈想壓抑其謊言所產生之情緒，在測謊儀器上會
      愈產生明顯之情緒波動反應，反之，則無此不實之波動反
      應。從而測謊鑑定結果，如就否認犯罪有不實之情緒波動
      反應，固得供審判上之參酌，惟不得採為有罪判決之唯一
      憑據（最高法院87年度台上字第3339號判決要旨參照）。
      而本案經本院調查證據之結果，認為被告三人並無強灌或
      以脅迫方式逼令賴正峰飲用本案強酸地板保養液，理由已
      詳如上述，雖本院更一審時之上開測謊結果不利於被告三
      人，惟參諸上開說明，本院尚難援此逕為不利於被告三人
      之認定；況測謊日期係92年5月27日，距案發後已達四年
      餘，被告等於被訴傷害致死重罪及涉訟多年情況下，非無
      可能因情緒之一時緊張，以致呈情緒波動反應，自難僅以
      此測謊報告結果而認被告等犯有本件傷害致死犯行，本院
      即不採為不利被告三人之認定，附此敘明。
五、綜上所述，被告丁○○、甲○○、乙○○三人所辯：均未以
    強灌或逼迫賴正峰飲用強酸大理石保養液，可能是賴正峰口
    渴自己誤食一節，應屬可採，復查無其他積極證據足資證明
    被告丁○○、甲○○、乙○○三人有起訴書所指「逼迫賴正
    峰飲用清潔大理石保養液」之傷害致死犯行，被告等被訴此
    部分傷害致死犯行即屬不能證明；至起訴書事實欄所載被告
    三人於上開時地共同毆打賴正峰致其受有右前臂外側，右手
    掌及右手指廣面性鈍性傷、右側前臂骨折傷害部分之事實，
    被告三人雖有此部分犯行，然依本院調查結果，被告三人此
    部分所為與賴正峰死亡結果間並無關連，核被告三人此部分
    行為應均係犯刑法第277條第1項之傷害罪；而依同法第287
    條前段之規定，刑法第277條第1項之傷害罪須告訴乃論，查
    本件於偵查階段並未經告訴權人即賴正峰之父丙○○、母賴
    玉花向檢察官、司法警察官或司法警察表明提出告訴（丙○○、賴玉花曾具狀向原審表明撤回告訴，應屬誤會），此部
    分被訴事實即屬欠缺合法訴追要件。原審依調查證據結果雖
    與本院上開認定相同，惟依起訴書事實欄所載，被告三人就
    被訴之全部事實，因行為態樣之不同可以區分為上開二部分
    ，且公訴人亦認被告三人前後行為係基於概括犯意而為（見
    起訴書事實欄第1段末5行），並非單純一行為。據此說明，
    本案被訴事實前後二部分，於事實上及法律上均非不得分割
    ，即應分別諭知為裁判，始為適法，原判決疏未詳察而就全
    案均諭知不受理，自有未洽。檢察官上訴意旨指摘被告三人
    仍成立傷害致死罪，原審應為實體有罪判決，雖無理由，惟
    原判決既有上開不當，即屬無可維持，應由本院將原判決撤
    銷，且本院認本案關於證據調查均已臻明確，並均為有利於
    被告等之認定，無將案件發回原審法院之必要，故由本院自
    為判決，而依前開說明，依刑事訴訟法第301條第1項、第
    303條第3款規定對被告丁○○、甲○○、乙○○均分別諭知
    無罪、公訴不受理判決如主文第二、三項所示。
六、又本件起訴書之犯罪事實欄，對於被告等三人帶同賴正峰外
    出籌款，又將賴正峰帶回中國城ＫＴＶ，有無違反被害人之
    意願，是否已剝奪賴正峰之行動自由，被告等三人有無妨害
    行動自由之犯意事項，並無論述記載，亦未引用刑法關於妨
    害自由罪章之論罪法條，應認並未起訴被告等三人有剝奪賴
    正峰行動自由之犯罪事實。雖然臺灣高等法院檢察署檢察官
    於本院前審89年6月22日審判蒞庭論告時主張起訴範圍包括
    刑法第302條妨害自由罪云云（見本院上訴審卷第54頁），
    然該部分犯罪事實既未經起訴，且本院認已起訴部分應分別
    諭知無罪及公訴不受理判決，二者即無裁判上一罪關係可言
    ，就被告等三人是否有涉犯妨害自由罪，本院即無從一併審
    理，附此敘明。
據上論斷，應依刑事訴訟法第369條第1項前段、第364條、第301
條第1項、第303條第3款，判決如主文。
本案經檢察官柯麗鈴到庭執行職務。
中　 　華 　　民　　國　　96　　年　　4　　月　　12 　日
　　　　　　　　　刑事第十七庭  審判長法　官   趙功恆
　　　　　　　　　　　　　　　　　　  法　官   高明哲
　　　　　　　　　　　　　　　　　　  法　官   孫惠琳
以上正本證明與原本無異。
如不服本判決，應於收受送達後十日內向本院提出上訴書狀，其
未敘述上訴之理由者並得於提起上訴後十日內向本院補提理由書
（均須按他造當事人之人數附繕本）。
                                      書記官   魏汝萍
中　　華　　民　　國　　96　　年　　4 　　月　　12　　日
